【裁判字號】    99,交聲,201
【裁判日期】    990722
【裁判案由】    違反道路交通管理處罰條例聲明異議
【裁判全文】
臺灣新竹地方法院交通事件裁定         99年度交聲字第201號
移送機關即  交通部公路總局新竹區監理所新竹市監理站
原處分機關
異  議  人  甲○○
即受處分人
上列異議人即受處分人因違反道路交通管理處罰條例案件，對於
交通部公路總局新竹區監理所新竹市監理站99年4月6日所為之竹
監新四字第裁51—C00000000 號裁決書聲明異議，本院裁定如下
：
    主  文
異議駁回。
    理  由
一、按汽車車身、引擎、底盤、電系等重要設備變更或調換，或
    因交通事故遭受重大損壞修復後，不申請公路主管機關施行
    臨時檢驗而行駛者，處汽車所有人新臺幣（下同）2,400 元
    以上9,600 元以下罰鍰，並責令其檢驗，道路交通管理處罰
    條例第18條第1 項定有明文。又依道路交通安全規則附件15
    「汽車設備規格變更規定」，其中電系設備－頭燈（氣體放
    電式頭燈），如有改裝，應經公路監理機關依氣體放電式頭
    燈檢驗標準檢驗合格，辦理變更登記。
二、原處分意旨略以：異議人即受處分人甲○○於民國99年1 月
    19日晚上10時25分許，駕駛車牌號碼6886－VS號自用小客車
    ，行經臺北縣金山鄉○○○路2.5 公里處，因有「自小客車
    裝設HID （大燈）未檢驗」（即電系設備屬可變更設備，變
    更不申請臨時檢驗而行駛）之違規情事，為臺北縣政府警察
    局金山分局金山派出所警員攔停舉發，並經警依道路交通管
    理處罰條例第18條第1項之規定，掣發北縣警交大字第C0000
    0000號舉發違反道路交通管理事件通知單（下稱舉發通知單
    ），當場將舉發通知單交付予受處分人簽收。受處分人於應
    到案日前（即99年1 月29日）向交通部公路總局新竹區監理
    所新竹市監理站交通裁決所提出申訴，原處分機關以受處分
    人違規事實明確，依道路交通管理處罰條例第18條第1 項之
    規定，於99年4月6日以竹監新四字第裁51—C00000000 號裁
    決書裁處罰鍰新臺幣（下同）3,600 元，並責令檢驗，並當
    場由受處分人所收受，上開處分應屬合法等語。
三、聲明異議意旨略以：
（一）車號6886－VS自用小客車，係於98年10月29日辦理變更登
      記於異議人名下，因於上開時、地為警舉發改裝HID 汽車
      頭燈，為原處分機關裁罰3600元，惟異議人自買受上開車
      輛後迄今皆未改裝HID頭燈，該HID頭燈買受時就是如此，
      該車係合法過戶，且過戶前還通過檢驗，為何還被罰款，
      那之前車輛經檢驗是驗假的嗎？
（二）是否有裝HID 頭燈，於送驗時監理機關應有錄影存證，錄
      影帶依法應保留1年半，但至今不到1年，監理站卻說錄影
      帶不見了，無法證明驗車當時是否有安裝HID 頭燈，那原
      處分的處罰依據為何？監理站指稱驗車時未加裝HID 頭燈
      ，異議人認為是有裝HID 頭燈的呢！且監理機關所提供之
      車身及底盤代號對照、檢驗登記表上記載「HID 大燈（X）
      」及「已回復原有大燈」之字樣，伊認為（X） 的記號就
      是表示有裝HID 頭燈，而「已回復原有大燈」，就是已換
      裝回原廠大燈，伊認為原廠大燈就是HID 大燈呢！因此該
      車既經覆驗合格，原處分機關無任何確實之證據，豈可據
      此處罰異議人，又上開該紀錄表並無檢驗員之簽名，應為
      無效之公文書，是原處分機關據此裁處異議人罰鍰3600元
      ，應有違誤，爰請求本院撤銷原處分云云。
四、經查：
（一）按執行交通勤務警察依法律規定製單舉發違反道路交通管
      理處罰條例所列之違規事實，並由公路主管機關加以處罰
      ，係行政機關執行公權力措施而對外直接發生法律效果之
      單方行政行為，本質上為行政處分，受處分人不服公路主
      管機關所為之處罰，依道路交通管理處罰條例第87條之規
      定向管轄地方法院聲明異議，自屬行政救濟程序。至行政
      救濟程序舉證責任之分配，今日學說及實務已不採行政處
      分公定力理論，而承認行政訴訟上當事人之法的對等性觀
      念，認為行政救濟程序之舉證責任分配，應採民事訴訟上
      舉證責任分配原則，87年10月28日修正公布之行政訴訟法
      第136條同揭此旨，明文規定準用民事訴訟法第277條舉證
      責任分配之原則，且觀之行政罰法第7條第1項，違反行政
      法上義務之行為非出於故意或過失者，不予處罰之規定，
      其立法說明中即肯認現代國家基於「有責任始有處罰」之
      原則，對於違反行政法上義務之處罰，應以行為人主觀上
      有可非難性及可歸責性為前提，如行為人主觀上並非出於
      故意或過失情形，應無可非難及可歸責性，不應予以處罰
      ，且認行為人違反行政法上義務欲加以處罰時，應由國家
      負證明行為人有故意或過失之舉證責任。是行政機關對於
      人民為裁罰，必須舉證證明其違法事實，倘不能證明違法
      事實之存在，其處罰即不能認為合法，故行政機關必須證
      明行為人有故意或過失，方得裁罰行為人。
（二）查異議人駕駛其所有之6886－VS 號自用小客車，於99年1
      月19日晚上10時25分許，行經臺北縣金山鄉○○○路 2.5
      公里處，為舉發單位員警攔停，經攔停員警要求異議人打
      開引擎蓋，並確認該車裝設有HID 頭燈，惟行車執照上卻
      未記載該車原裝配有HID 大燈註記，因而認電系設備屬可
      變更設備，變更不申請臨時檢驗而行駛之違規事實，乃當
      場掣單舉發，並由異議人收受等情，此有上開舉發通知單
      、裁決書各1紙，違規照片2張附卷可稽（見本院卷第6、8
      、19頁），且為異議人所不否認（見本院卷第5 、24至25
      頁），是於員警舉發當時，上開車輛確有變更裝設HID 頭
      燈而未申請臨時檢驗而行駛於道路上之事實，足堪認定。
（三）雖異議人以上開系爭車輛頭燈係其於98年10月29日購買並
      過戶時，即已裝設，伊並未將頭燈加以改裝，且該車前於
      98年4 月22日甫經監理機關檢驗通過，難道該檢驗是假的
      嗎？又監理機關所出示車身及底盤代號對照、檢驗登記表
      上並未經檢驗員簽章，該登記表顯係無效的公文書，原處
      分豈可據此裁罰等詞置辯，惟查，上開系爭車輛係於91年
      7月出廠，於92年10月6日新領牌照至吊銷牌照後，又於98
      年4 月27日重新請領並經核發車號6886－VS號牌照止，皆
      未有辦理HID 頭燈（光型）變更登記紀錄，此有交通部公
      路總局新竹區監理所苗栗監理站（下稱苗栗監理站）99年
      3月5日竹監苗字第0990002105號函及公路監理資訊系統電
      腦列印資料各1 紙附卷可憑（見本院卷第10、14頁），是
      以系爭車輛自始自終皆未有辦理HID 頭燈變更紀錄；又系
      爭車輛前經吊銷牌照，後為重新請領牌照而至苗栗監理站
      檢驗，為檢驗員以該車裝設HID 大燈為由，為不合格認定
      ，經檢驗員責令改正，後於98年4 月22日回復原有大燈後
      而申請覆驗合格，為檢驗員張文宙簽章核可，有車身及底
      盤代號對照、檢驗登記表1 紙（見本院卷第11、13頁）附
      卷可佐，故系爭車輛確經苗栗監理站仔細檢驗，係「驗真
      的」而非異議人胡亂指稱是「驗假的」，否則豈會經檢驗
      員以初驗不合格責令改正，准予覆驗，後經改正裝回原有
      大燈後，始經判定合格，准予請領牌照乙節，異議人不可
      不辨；至於異議人所指檢驗登記表上未經檢驗員簽章為無
      效公文書乙節，業經原處分機關出示上開登記表於異議人
      閱覽，而登記表上確有檢驗員張文宙簽章，異議人空口指
      責原處分機關認定事實違誤，當非可採。又車身及底盤代
      號對照、檢驗登記表上附註欄所載：檢驗紀錄應逐項登記
      於「紀錄」欄內，合格以「○ 」紀錄，不合格以「X」紀
      錄，覆驗合格，以「（X） 」紀錄清楚明瞭，而異議人稱
      該表上記載「HID大燈（X），已回復原有大燈」，惡意曲
      解原意而認該記載係指已回復原廠HID 頭燈云云，顯係卸
      責之詞，不值一駁。
（四）又異議人於本院調查時辯稱，伊知道系爭車輛上所裝置的
      是HID頭燈，以前伊沒開過裝有HID頭燈的車，而該車廠牌
      是BMW的，BMW的車本來就是配HID的頭燈，縱認該HID頭燈
      是改裝，亦非伊所為，伊只是買一輛合法的二手車，而且
      是跟車商買的，莫名其妙被罰，伊是無辜的，若真要罰應
      該去找改裝的人，豈是罰買的人云云：
    1.惟查系爭車輛係91年7月出廠，車齡8年之老舊車輛，異議
      人迄今未提出原廠進口相關證明文件或車輛製造廠、車輛
      代理商、車輛修理廠出具之改裝證明及改裝設備之統一發
      票，並經公路監理機關檢驗合格後，辦理登記或變更登記
      之任何證明文件，僅空言HID的頭燈係BMW的車輛本基本配
      備，即難採信。
    2.又查監理機關禁止非原裝配備氣體放電式頭燈（即HID 頭
      燈）之汽車任意加以改裝之目的，乃若車輛任意加裝 HID
      頭燈，因未經汽車製造廠之整體照明設計並經國家檢驗合
      格、或經車輛修輛廠專業調整燈光照射角度，經監理機關
      臨時檢驗合格之情況下，輕率上路將易使得該改裝車輛頭
      燈於非開啟遠光燈狀態下產生刺眼、炫光，影響對向車輛
      駕駛人視線，肇生危安事故，故於立法明確授權行政機關
      之下，訂立行政命令加以管制，其管制目的係合理正當而
      可支持。
    3.參以道路交通管理處罰條例第18條第1 項所規定電系等重
      要設備變更或調換後不申請公路主管機關施行臨時檢驗而
      「行駛者」，係在處罰改裝後而駕駛者，而非在處罰改裝
      者，此係因只對車輛電系等重要設備變更改裝而未行駛於
      道路上，尚未影響其他用路人之行車安全，是以異議人既
      坦承伊於駕駛系爭車輛於道路上時，已然知悉該車輛係安
      裝HID 頭燈，該行為即屬違規行為，又行政不法行為採取
      過失推定主義，原處分機關之舉證已臻明確，揆諸上開意
      旨，即應由異議人負舉證責任，證明其主觀上無故意或過
      失以阻卻責任，惟異議人僅空言辯稱該車燈非伊改裝，可
      能是前車主或車商所為，不應處罰伊云云，縱其所述為真
      ，充其量僅能證明其無故意，要難謂其無過失。另外，倘
      行為人因不瞭解法規之存在或適用，進而不知其行為違反
      行政法上義務時，仍不得免除行政處罰責任，故行政罰法
      第8 條前段乃規定：「不得因不知法規而免除行政處罰責
      任。」，併此敘明。
五、綜上所述，異議人確有改裝氣體放電式頭燈且未申請臨時檢
    驗而行駛之違規行為，異議人前開所辯，僅係臨訟卸責之詞
    ，難以採信。是原處分機關依前開道路交通管理處罰條例第
    18條第1項之規定，裁處受處分人罰鍰3,600元，並責令檢驗
    ，尚無違誤。異議人異議意旨，為無理由，自應將其異議駁
    回。
中    華    民    國    99    年    7     月    22    日
                    交通法庭    法  官  邱忠義
以上正本證明與原本無異。
如不服本裁定應於送達後5日內向本院提出抗告狀。
中    華    民    國    99    年    7     月    22    日
                                書記官  吳美雲

司法院資訊處製作；財團法人民間司法改革基金會備份。
